臺灣臺北地方法院民事判決
110年度簡上字第355號
上  訴  人  黃泳淇  
訴訟代理人  吳俊志律師
被  上訴人  郭明輝  
上列當事人間請求確認本票債權不存在事件，上訴人對於民國11
0年9月1日本院臺北簡易庭110年度北簡字第1982號第一審判決提
起上訴，本院於110年11月17日言詞辯論終結，判決如下：
    主  文
一、上訴駁回。
二、第二審訴訟費用由上訴人負擔。
    事實及理由
壹、程序方面： 
一、按確認法律關係之訴，非原告有即受確認判決之法律上利益
    者，不得提起之；確認證書真偽或為法律關係基礎事實存否
    之訴，亦同，民事訴訟法第247條第1項定有明文。又所謂即
    受確認判決之法律上利益，係指法律關係之存否不明確，原
    告主觀上認其在法律上之地位有不安之狀態存在，且此種不
    安之狀態，能以確認判決將之除去者而言。本件上訴人主張
    被上訴人持有如附表所示之本票（下稱系爭本票），對上訴
    人之票據債權不存在，此為被上訴人所否認，則上訴人就系
    爭本票之法律上地位，即處於不明確之狀態，而此不明確之
    狀態得以本件確認判決除去之。是以本件上訴人有即受確認
    判決之法律上利益，合先敘明。
二、本件被上訴人經合法通知，未於言詞辯論期日到場，核無民
    事訴訟法第386條所列各款情形，爰依上訴人之聲請，由其
    一造辯論而為判決。　
貳、實體方面：
一、上訴人起訴主張：被上訴人持有系爭本票聲請本院裁定准予
    強制執行（本院109年度司票字第23034號），惟系爭本票雖
    由上訴人所簽名，然發票日及到期日並非上訴人所簽，因上
    訴人向經紀公司借款新臺幣（下同）4萬元，並簽系爭本票
    為擔保，從每星期薪資報酬中扣還借款，業於民國106年間
    清償完畢，但因公司拆夥，只拿回清償資料，未取回系爭本
    票。系爭本票於票據做成時未記載發票日，應為無效，被上
    訴人不得行使票據債權。縱認系爭本票有效，因發票日為10
    6年2月間，至109年2月即罹於時效，上訴人至109年9月間始
    收到被上訴人存證信函，時效已消滅。故爰起訴請求確認被
    上訴人對上訴人之系爭本票債權不存在等語。
二、被上訴人則抗辯：系爭本票係於108年7月間由訴外人顏彙蘋
    因償還債務而交予被上訴人，以抵充債務，上訴人既有簽發
    系爭本票之事實，依票據法第5條、第11條第2項之規定，在
    票據上簽名者，依票上所載文義負責，上訴人自應負發票人
    給付票款之責任，不得對執票人主張票據無效。且兩造並非
    直接前後手，而票據為無因證券，票據權利之行使，不以原
    因關係存在為前提，上訴人不得對被上訴人主張原因關係之
    抗辯等語。
三、原審為上訴人敗訴之判決，上訴人不服提起上訴，為上訴聲
    明：㈠原判決廢棄。㈡上開廢棄部分，確認被上訴人對上訴
    人之系爭本票債權不存在。被上訴人則聲明：上訴駁回。 
四、得心證之理由：
  ㈠按「當事人主張有利於己之事實，就其事實有舉證之責任。
    又私文書經本人簽名、蓋章或按指印者，推定為真正。民事
    訴訟法第277條及第359條第1項規定甚明。系爭支票上所蓋
    被上訴人公司及法定代理人之印文，係屬真正，該支票之金
    額及發票日於上訴人提示時已記載完備，為原審認定之事實
    。則被上訴人就其抗辯其未填載或授權他人填載系爭支票之
    金額及發票日之事實，自應負舉證之責任（最高法院105年
    度台簡上字第24號判決參照 ）」。本件上訴人主張其未填
    寫或授權填寫系爭本票之發票日、到期日，而系爭本票簽名
    、金額、正面之其餘資料，則自承均為其所填寫（見原審卷
    第59、60頁）。再系爭本票之發票日，依被上訴人所提出之
    系爭本票可知（見原審卷第55頁），於被上訴人提示時已記
    載完備，則揆諸上開最高法院判決意旨，上訴人就其主張並
    未填載或授權他人填載系爭本票之發票日，而為無效票，應
    由其負舉證之責。是以，上訴人主張應由被上訴人舉證系爭
    本票之發票日為上訴人所填寫等語，並無可採。且依上訴人
    主張其簽發系爭本票交付其經紀公司作為借款之擔保用，並
    自每週薪資中扣抵借款（見原審卷第59頁），則若上訴人簽
    名後即將系爭本票交付其經紀公司而未填載或未授權該公司
    填寫發票日，當屬無效票據，衡情該公司應無意願收取無效
    票據作為借款擔保之理，益徵上訴人此部分之主張悖於常情
    ，殊難採信。
  ㈡上訴人雖請求鑑定系爭本票之發票日、到期日是否為上訴人
    所簽署等語。然票據之應記載事項，除簽名必須親自為之外
    ，其餘發票日、金額等，本得不由本人自寫，而由他人書寫
    ，且此於票據實務上亦所在多有。是系爭本票之發票日、到
    期日本未必係由上訴人親自填寫，而係由他人代為書寫其上
    。是以，並無法以該日期「數字」非上訴人之筆跡，即推認
    系爭本票未填載發票日而為無效票據。則上訴人請求為上開
    鑑定，自難認有必要。
  ㈢再者，按「票據法第11條第2項規定，執票人善意取得已具備
    本法規定應記載事項之票據者，得依票據文義行使權利；票
    據債務人不得以票據原係欠缺應記載事項為理由，對於執票
    人，主張票據無效。原審係認系爭支票之發票日等應記載事
    項係林黃靜雪或其後手收受之後始填載完全。果爾，倘系爭
    支票之發票日等應記載事項係林黃靜雪填載完全，且上訴人
    係善意取得系爭支票，則能否謂上訴人不得行使系爭票據之
    權利，即滋疑問。原審未查，逕謂上訴人未取得系爭支票之
    權利，亦有可議（最高法院105年度台簡上字第24號判決參
    照 ）」。復按甲簽發支票一紙，惟日期尚未填寫即遺失 (
    其他應記載之事項及蓋章均已具備) ，嗣乙拾得後，將日期
    補充記載，背書讓與善意之丙，丙屆期提示不獲兌現，乃起
    訴請求甲給付票款，甲於訴訟中抗辯該支票原欠缺發票日期
    之記載，應為無效。然本件甲所簽發之支票雖欠缺發票日期
    之記載，但丙善意取得該支票時，已具備票據法規定應記載
    之事項，自得依票據文義行使權利，甲之抗辯為無理由（（
    74）廳民一字第118號研討結果及研究意見參照）。是以，
    本件縱認系爭本票未填載發票日、到期日，係事後遭他人補
    充記載，然依被上訴人所提出之系爭本票，其上業已填載發
    票日、到期日，此有系爭本票影本在卷可佐（見原審卷第55
    頁），上訴人如欲免除發票人責任，自應就被上訴人明知上
    訴人簽發系爭本票時未填載發票日，卻惡意取得系爭本票乙
    情舉證證明之，惟上訴人未能提出任何證據為憑，揆諸前開
    說明，上訴人自不得以系爭本票原欠缺發票日之應記載事項
    ，對被上訴人主張系爭本票無效，上訴人仍應對被上訴人負
    發票人之責。
  ㈣按票據上之權利，對本票發票人，自到期日起算；見票即付
    之本票，自發票日起算；3年間不行使，因時效而消滅。票
    據法第22條第1項定有明文。本件上訴人雖主張系爭本票之
    票據上權利已罹於時效等語，惟查系爭本票所載到期日係10
    7年2月9日，而被上訴人係於109年9月23日提示，並於同年1
    2月18日聲請本票裁定強制執行，經調取本院109年度司票字
    第23034號卷查明無訛，揆諸前揭規定，自到期日起算尚未
    滿3年，其票據上權利尚未因時效而消滅，上訴人此部分主
    張，尚難採信。
  ㈤按票據債務人不得以自己與發票人或執票人之前手間所存抗
    辯之事由對抗執票人。但執票人取得票據出於惡意者，不在
    此限；無對價或以不相當之對價取得票據者，不得享有優於
    其前手之權利，票據法第13條、第14條第2項分別定有明文
    。查兩造非系爭本票之直接前後手一節，為兩造所不爭執，
    而上訴人未舉證證明被上訴人有何票據法第13條但書規定之
    惡意取得票據或同法第14條第2項以無對價或不相當之對價
    取得票據等情事，則依票據之無因性及獨立性原則，上訴人
    自不得對被上訴人主張原因關係即本件所擔保之借款業已清
    償為抗辯。
五、綜上所述，上訴人訴請確認被上訴人就系爭本票之本票債權
    不存在，為無理由，應予駁回。原審為上訴人敗訴之判決，
    並無不合。上訴意旨仍執陳詞指摘原判決不當，求予廢棄改
    判，為無理由，應予駁回其上訴。
六、本件事證已臻明確，兩造其餘攻擊防禦方法及所為舉證，核
    於判決結果無影響，爰不逐一論述，附此說明。
七、據上論結，本件上訴為無理由，爰判決如主文所示。 
中　　華　　民　　國　　110 　年　　12　　月　　8 　　日
                  民事第七庭審判長  法　官　姜悌文

                                    法　官  陳彥君　
                                    　
                                    法　官　黃愛真
以上正本係照原本作成。
本判決不得上訴。　　　　　　　　　　　　　　　　　　
中　　華　　民　　國　　110 　年　　12　　月　　8 　　日
                                    書記官  王曉雁
附表：
發票人 發票日 票面金額 到期日 票據號碼 黃泳淇 106年2月9日 4萬元 107年2月9日 CH0000000